臺灣桃園地方法院民事判決　　　　　　　100年度訴字第683號
原　　　告　廖育柯
訴訟代理人　王年柿律師
被　　　告　曾　祿
　　　　　　曾　華
上2人共 同
訴訟代理人　李國煒律師
複　代理人　涂軼
上列當事人間拆屋還地事件，本院於民國100年11月2日言詞辯論
終結，判決如下：
    主      文
原告之訴駁回。
訴訟費用由原告負擔。
    事實及理由
一、原告主張：
  (一)坐落桃園縣楊梅市○○段第1296地號土地、面積554.16平方
    公尺（重測前為桃園縣楊梅鎮○○○○段257 之5 地號，下
    稱系爭土地）原為訴外人廖秤出資購買，並信託於訴外人廖
    福名下。民國76年間廖秤同意無償提供上開土地給3 個弟弟
    即廖福、曾祿、曾華自行出資建造房屋居住使用。廖秤原意
    係俟上開農地將來可以分割時，無償贈與移轉與該3 人所有
    。詎事隔二十幾年後，廖秤因投資失利，經濟狀況有顯著變
    更，致其生計有重大之影響，且其所有財產已被其他債權人
    聲請法院強制執行拍賣一空，因而拒絕其贈與之履行，並將
    信託廖福名下之上開土地，分別出賣予訴外人廖明俊、黃雯
    鈺及原告。嗣廖明俊、黃雯鈺再輾轉出售由原告取得系爭土
    地所有權之全部，並於100 年4 月20日移轉登記完畢，故被
    告所有之房屋占用系爭土地即屬無權占有。
  (二)廖秤因投資失敗，生計發生困難，經向受贈人表示拒絕履行
    移轉贈與土地之所有權，則原贈與之約定已生解除之效力，
    廖秤乃與被告商議系爭土地之買賣，則原贈與契約之約定於
    其改為買賣之合意時，贈與契約即生解除之效力。被告原基
    於贈與之原因占用系爭土地之合法權源，自斯時起即難認有
    合法之權源。依民法第767 條規定，所謂無權占有之意，係
    指於所有權人行使請求權時，無正當權利而占有其物，或雖
    有占有之權利而其權利已歸滅而言，至於其取得之原因不問
    。退步言、縱認被告本於贈與而有權占用系爭土地，其抗辯
    亦僅得對抗贈與人。原告本於買賣關係善意受讓系爭土地所
    有權，並不繼受前手（即贈與人）與被告間因贈與所生之權
    利義務關係，故被告之占有系爭土地仍屬無權占有。原告本
    於所有權，請求排除被告所有建物無權占用原告所有之土地
    ，亦不因原告明知系爭土地上已有被告房屋之存在而受影響
    。又原告係以買賣有償取得系爭土地所有權，並無被告所指
    通謀虛偽買賣之情形。爰依民法第767 條規定，提起本件訴
    訟。
  (三)聲明：
  1.曾祿應將所有坐落系爭土地上，如附圖所示編號Ａ2 部分之
    雨遮、面積27.73 平方公尺，及編號B2部分之建物、面積68
    .83 平方公尺，予以拆除，並將該土地返還原告。
  2.曾華應將所有坐落系爭土地上，如附圖所示編號Ａ3 部分之
    雨遮、面積35.8平方公尺，及編號B3部分之建物、面積79.6
    2 平方公尺，予以拆除，並將該土地返還原告。
  3.被告應將其共有坐落系爭土地上，如附圖所示編號B4部分之
    車棚、面積94.43 平方公尺，予以拆除，並將該土地返還原
    告。
二、被告則抗辯：
  (一)廖秤、廖福及被告間為兄弟關係，於76年間，廖秤將系爭土
    地無償贈與給廖福、曾祿及曾華，由廖福、曾祿及曾華自行
    出資在系爭土地建造房屋居住使用。當時系爭土地係農牧用
    地，無法分割或持分登記，故登記在廖福名下。於99年12月
    14日廖秤要求被告出資購買系爭土地，收受被告土地過戶費
    用各216,655 元（159,555+57,100＝216,655 ）。當時，雙
    方就購地價款暫時尚未能達成合致。於99年12月29日廖福不
    顧被告之權利，逕將系爭土地移轉各3 分之1 持分登記給廖
    明俊（即廖秤之兒子）及黃雯鈺（即廖秤之媳婦）。廖秤於
    100 年1 月20日卻與廖福、廖明俊、黃雯鈺及原告（即廖福
    之子）訂立買賣契約書，將系爭土地無償移轉各3 分之1 持
    分登記給廖明俊、黃雯鈺及原告，且該買賣契約將系爭土地
    劃分3 份，並在其上記載「此契約標的如曾華、黃竹妹（即
    曾祿之妻）未於100 年3 月7 日簽訂買賣契約及付款，將產
    權可出賣給第三人，如有收取地租情事，同亦為告知，知悉
    人」等語，證明原告明知被告在系爭土地有建物存在，並經
    原土地所有權人同意之原委。廖福又於100 年1 月27日將剩
    餘的3 分之1 持分移轉給原告。嗣黃雯鈺及廖明俊取得之系
    爭土地部分均先轉給訴外人林金樹（即廖秤之女婿），再轉
    給原告，至此，由原告取得系爭土地全部所有權。
  (二)系爭土地之贈與行為完成時，依民法第408 條第1 項前段規
    定不得撤銷，且系爭土地上之建物均為被告各自出資興建，
    即有權占有使用系爭土地，而廖秤與廖福間並無信託關係存
    在。原告雖主張被告係贈與因買賣而解銷云云，然原告所謂
    之買賣契約不存在，乃因99年12月14日廖秤要求被告出資購
    買系爭土地，收受被告土地過戶費用各216,655 元，當時雙
    方就購地價款尚未能達成合意，買賣契約未成立。再者，若
    贈與契約經雙方合意解除，系爭土地即應回復為廖秤所有，
    然實際上並未回復為廖秤所有，反而係以廖福之名義轉手，
    足證明原贈與契約未解除，被告係因贈與法律關係合法占有
    使用系爭土地。
  (三)依系爭土地之土地登記謄本所示，黃雯鈺及廖明俊於99年12
    月29日各自取得系爭土地3 分之1 所有權，原告於100年1月
    27日取得系爭土地3 分之1 所有權，其登記之原因發生日期
    均為99年12月15日，而上述買賣契約書簽訂日期為100年1月
    20日，與登記日期顯有出入。衡情豈有可能契約尚未簽立前
    ，即先為移轉登記。另100 年1 月20日廖秤與廖福、廖明俊
    、黃雯鈺及原告訂立契約時起，多次轉手均在廖秤等親屬間
    ，最終再轉登記給原告。以上述原告取得系爭土地全部所有
    權行為之過程，包括債權行為、物權行為，其目的係在逼迫
    被告出資購買土地，非有立約、轉讓之真意，難謂無通謀虛
    偽意思表示，應均無效。
  (四)原告取得系爭土地所有權前，早已明知被告有權占有系爭土
    地，原告非善意第三人，不得主張善意受讓，且原告要脅被
    告高價購地，違反誠信原則或公共利益或有權利濫用之虞。
    綜上，原告係因假買賣取得系爭土地。退步言，即使係真買
    賣，原告亦無權請求被告拆屋還地。
  (五)答辯聲明：原告之訴駁回。
三、本院之判斷：
  (一)原告主張系爭土地原為廖秤出資購買，於76年間廖秤同意無
    償提供上開土地給3 個弟弟即廖福、曾祿、曾華自行出資建
    造房屋居住使用。廖秤原意係俟上開農地將來可以分割時，
    無償贈與移轉與該3 人所有。詎事隔二十幾年後，廖秤因投
    資失利，經濟狀況有顯著變更，致其生計有重大之影響，且
    其所有財產已被其他債權人聲請法院強制執行拍賣一空，因
    而拒絕其贈與之履行，並將廖福名下之系爭土地，分別出賣
    予廖明俊、黃雯鈺及原告。嗣廖明俊、黃雯鈺再輾轉出售由
    原告取得系爭土地所有權之全部，並於100 年4 月20日移轉
    登記完畢，且被告目前占有使用如其聲明所示之部分系爭土
    地等情，業據其提出合約書、系爭土地之土地登記第1 類謄
    本、網路申領（異動索引）、現場照片等件為證（參見本院
    卷第9 至15頁、第65至67頁），為被告所不爭執，復經本院
    於100 年7 月7 日會同兩造及桃園縣楊梅地政事務所人員至
    現場履勘確認無訛，並囑託該地政事務所人員繪製土地複丈
    成果圖，有該次勘驗筆錄及土地複丈成果圖各1 件在卷可稽
    （參見本院卷第48至49頁、第55至56頁），是原告此部分主
    張堪信為真實。
  (二)原告復主張廖秤因投資失敗，生計發生困難，經向受贈人表
    示拒絕履行移轉贈與土地之所有權，則原贈與之約定已生解
    除之效力，廖秤乃與被告商議系爭土地之買賣，則原贈與契
    約之約定於其改為買賣之合意時，贈與契約即生解除之效力
    ，被告原基於贈與之原因占用系爭土地之合法權源，自斯時
    起即難認有合法之權源。退步言、縱認被告本於贈與而有權
    占用系爭土地，其抗辯亦僅得對抗贈與人。原告本於買賣關
    係善意受讓系爭土地所有權，並不繼受前手（即贈與人）與
    被告間因贈與所生之權利義務關係，故被告之占有系爭土地
    仍屬無權占有。又原告係以買賣有償取得系爭土地所有權，
    並無被告所指通謀虛偽買賣之情形等語。惟被告仍執前詞置
    辯。
  (三)經查，廖福與被告共同簽立之上開合約書記載略以：具立合
    約書人廖福、曾華、曾祿等3 人所有房屋座落楊梅鎮○○里
    ○ 鄰○○路769 巷6 、8 、10號等3 戶，貳層樓1 樓3 戶之
    土地坐落楊梅鎮○○○○段第257 之5 地號，面積0.0570公
    頃，全部由廖秤無償贈與給3 人共同建築房屋使用，因編定
    為農牧用地無法分割或持分登記，所致贈與給廖福名下，並
    以農舍名義建築房屋門牌號6 號由廖福自費建造，8 號由曾
    祿自費建造，10號由曾華自費建造，因共同建物，如有異動
    ，3 方都需依照合法建物依市價另行協議補償，違章建築物
    不得要求補償，現有6 號房屋加蓋3 、4 層樓，如8 號、10
    號房屋需加蓋樓層時，應會同協議補償，3 方各不得異議等
    語（參見本院卷第9 頁），且廖秤在該合約書中係以見證人
    身份簽名及蓋印，足認上開合約書之內容業經廖秤、廖福及
    被告三方確認無誤，廖秤確有同意將系爭土地提供予廖福及
    被告建築房屋使用。
  (四)次查，依上開合約書所示，廖秤本意係欲將系爭土地贈與廖
    福及被告作為建築房屋使用，然因法令限制而無法辦理系爭
    土地之分割或為應有部分之移轉登記，廖秤遂將系爭土地所
    有權登記至廖福1 人名下，顯見廖秤與廖福間並無另行要成
    立信託之法律關係，是原告此部分主張，與事實不符，不足
    採信。
  (五)復依上開合約書之文義以觀，廖秤雖未能依贈與方式將系爭
    土地移轉登記予被告，然廖秤於簽約時確有同意被告在系爭
    土地上建築房屋使用，準此，在辦理贈與行為完畢前，廖秤
    與被告間應有成立無償使用系爭土地之借貸關係，故被告因
    上開合約書內容而取得使用系爭土地之正當權源。
  (六)原告雖主張縱認被告本於贈與而有權占用系爭土地，其抗辯
    亦僅得對抗贈與人，原告本於買賣關係善意受讓系爭土地所
    有權，並不繼受前手（即贈與人）與被告間因贈與所生之權
    利義務關係，故被告之占有系爭土地仍屬無權占有云云。惟
    按「民法第148 條規定，權利之行使，不得違反公共利益，
    或以損害他人為主要目的。行使權利，履行義務，應依誠實
    及信用方法。該所稱權利之行使是否以損害他人為主要目的
    ，應就權利人因權利行使所能取得之利益，與他人及國家社
    會因其權利行使所受之損失，比較衡量以定之。倘其權利之
    行使，自己所得利益極少而他人及國家社會所受之損失甚大
    者，非不得視為以損害他人為主要目的，此乃權利社會化之
    基本內涵所必然之解釋。是土地所有人於與他人訂立建屋之
    不定期使用借貸特約後，縱將其土地讓與第三人，依上揭誠
    信原則之規定，並參照本院48年台上字第1065號判例及司法
    院釋字第349 號解釋之意旨，該受讓土地之第三人若知悉已
    有使用借貸特約存在，其行使該土地所有權之物上請求權，
    即有違誠信原則而不得為之」（最高法院96年度台上字第15
    26號判決意旨參照）。經查，原告於本院審理中自陳（原告
    購買系爭土地時，已經知悉曾華、曾祿在系爭土地上建屋居
    住？）知悉等語（參見本院卷第88頁反面），且廖秤、廖福
    、廖明俊、黃雯鈺及原告於100 年1 月20日簽訂之契約書上
    亦記載：此契約標的如曾華、黃竹妹（即曾祿之妻）未於10
    0 年3 月7 日簽訂買賣契約及付款，將產權可出賣給第三人
    ，如有收取地租情事，同亦為告知，知悉人等語（參見本院
    卷第37頁），益證原告在買受系爭土地前，早已知悉被告在
    系爭土地有建物存在。本件廖秤雖未依上開合約書將系爭土
    地所有權以贈與方式移轉登記予被告，然由該合約書之整體
    內容觀之，可知廖秤之前已同意將系爭土地無償提供給被告
    建築房屋使用，且未定有使用期限，而原告取得系爭土地前
    亦對此節有所知悉，揆諸上開規定及說明，廖秤即使將系爭
    土地輾轉出售予原告，因原告早已知悉有上述使用借貸之情
    形存在，則原告於本件對被告行使系爭土地所有權之物上請
    求權，即有違誠信原則而不得為之。
四、從而，原告依民法第767 條規定，請求(一)曾祿應將所有坐落
    系爭土地上，如附圖所示編號Ａ2部分之雨遮、面積27.73平
    方公尺，及編號B2部分之建物、面積68.83 平方公尺，予以
    拆除，並將該土地返還原告。(二)曾華應將所有坐落系爭土地
    上，如附圖所示編號Ａ3 部分之雨遮、面積35.8平方公尺，
    及編號B3部分之建物、面積79.62 平方公尺，予以拆除，並
    將該土地返還原告。(三)被告應將其共有坐落系爭土地上，如
    附圖所示編號B4部分之車棚、面積94.43 平方公尺，予以拆
    除，並將該土地返還原告，為無理由，不應准許。
五、本件事證已臻明確，兩造其餘主張陳述及其攻擊防禦方法，
    經審酌與本判決結果不生影響，不再一一論述。
六、據上論結，本件原告之訴為無理由，依民事訴訟法第78 條
    ，判決如主文。
中    華    民    國   100    年    11    月    30    日
                  民事第一庭    法  官  林哲賢
以上正本證明與原本無異
如對本判決上訴，須於判決送達後 20 日內向本院提出上訴狀。
如委任律師提起上訴者，應一併繳納上訴審裁判費。
中    華    民    國   100    年    11    月    30    日
                                書記官  陳佳彬